【裁判字號】    90,上更(一),962
【裁判日期】    901211
【裁判案由】    偽造文書等
【裁判全文】
臺灣高等法院刑事判決                            九十年度上更(一)字第九六二號
    上  訴  人  臺灣士林地方法院檢察署檢察官
    上  訴  人  甲○○
    即  被  告
右上訴人等因被告偽造文書等案件，不服臺灣士林地方法院八十七年度訴字第三二七
號，中華民國八十八年一月二十八日第一審判決（起訴案號：臺灣士林地方法院檢察
署八十六年度偵續字第一四六號），提起上訴，本院判決後經最高法院發回更為審理
，本院判決如左：
    主      文
原判決關於甲○○部分撤銷。
甲○○無罪。
    理      由
一、公訴意旨略以：被告甲○○係中華賓士汽車股份有限公司（以下簡稱中華賓士公
    司）業務員，民國八十六年三月十二日上午十時許，乙○○將其所有Ｇ七─五八
    二八號賓士自用小客車送至中華賓士公司交由甲○○做定期保養，該車有三、四
    處小擦痕及刮痕，甲○○表示可順便烤漆不另收費。甲○○竟與如龍汽車股份有
    限公司（以下簡稱如龍公司）負責人丙○○（業經判處有期徒刑四月，緩刑二年
    確定）勾串，將車交予丙○○做全車烤漆，並未經乙○○同意，擅自偽刻乙○○
    之印章，蓋在明台產物保險股份有限公司（以下簡稱明台公司）之汽車險理賠申
    請書上，以全車受損為由，向明台公司申請理賠新臺幣（下同）七萬二千元，使
    明台公司不察而核給四九七九二元保險金，嗣乙○○辦理車險續保時，保險費由
    十一萬餘元調高至十二萬餘元，始查明上情，因認被告甲○○涉有刑法第二百十
    六條、第二百十條行使偽造私文書罪嫌、同法第三百三十九條第一項詐欺罪嫌。
二、訊之被告甲○○固坦承在中華賓士公司任職，將告訴人乙○○所有Ｇ七─五八二
    八號自用小客車交予丙○○修理，且自行委由他人刻乙○○印章後，向明台公司
    辦理出險之行為，然堅決否認有行使偽造文書或詐欺取財之犯罪行為，並以告訴
    人表示欲修車，經渠向告訴人表示因該車曾投保全險，可以保險理賠金支付，告
    訴人未依渠事前曾要求告訴人攜帶印章前往，仍指示請渠辦理出險，乃將車輛交
    付丙○○修理，由丙○○為告訴人刻印章，向明台公司辦理出險，且渠將車輛交
    付丙○○後，並不知丙○○將該車輛做全車烤漆等語置辯。
三、公訴人認被告甲○○涉右揭罪嫌行為，係以右揭公訴事實，業據被告供承將告訴
    人之汽車做全車鈑金烤漆，又經告訴人指訴明確，且有明台公司汽車險理賠申請
    書、計算書在卷可佐，而被告若非與丙○○共謀做全車鈑金烤漆以詐騙明台公司
    ，丙○○豈敢憑自己猜測告訴人可能有意做全車烤漆，擅自改變車主指示將全車
    鈑金烤漆為依據。惟按犯罪事實之認定，應憑證據，如無相當之證據，或證據不
    足以證明，自不能以推測或擬制之方法，以為裁判之基礎，又告訴人之告訴，係
    以使被告受刑事訴追為目的，是其陳述是否與事實相符，仍應調查其他證據，以
    資審認，最高法院四十年臺上字第八六號、五十三年臺上第一三００號判例分別
    著有明文。經查：
    (一)告訴人所有右揭車輛，前以於八十六年三月十一日停放和平東路，遭不明破壞
      致全車受損，經如龍公司修復後，預估修復金額七萬二千元向明台公司出險，
      嗣經明台公司核定實際賠償四萬九千七百九十二元，有明台公司汽車險理賠計
      算書、汽車險理賠申請書、汽車險賠款收據暨同意書、如龍公司估價單、統一
      發票影本在卷可稽（偵字卷第十一至十五頁），然據證人即明台公司職員吳振
      成於偵查中證稱「（本案車子是何人請你去處理）是如龍汽車廠，我事先有去
      審核並拍照。」、「（當時檢視車損情形如何）他全車都有刮痕，好似被故意
      破壞，刮痕在修護時需要補土，屬於鈑金範圍，我審核結果是做全車的烤漆。
      」（偵字卷第三四頁反面），嗣於原審證稱「是丙○○提出相關資料申請出險
      ，資料包括理賠申請書及駕照、行照之影本。提出申請後即與修車廠之丙○○
      核勘車子，當時車子有很多細痕，我們都有拍照並請修車廠估價，之後我們會
      回公司建檔做理賠計算書。通常我們會依修理廠之估價單來預估理賠金額，因
      為本件是賓士車，所以核的金額須較估價單為高，但實際修理金額，仍依修車
      廠實際修後的費用。等車修好，如車主同意，沒有意見，我們即理賠。」、「
      （七二０００元何指）這是預估之金額，但實際上應賠四九七九二元。」（原
      審卷第六三頁反面、六四頁），自足徵右揭車輛確係在受損狀態，經送往如龍
      公司修理，始依據告訴人與明台公司間之保險契約，向明台公司申請理賠，該
      理賠過程，被告是否與丙○○之間具有共同偽造文書及詐欺犯意，自應賴其他
      積極證據為證。
    (二)關於告訴人將右揭車輛交付被告之緣由，依告訴人於偵查及原審所為「（交車
      給甲○○時，是說單純的保養還是要烤漆四個小地方）我本來在電話中是要他
      保養，後來我跟他說在保險桿及其他三、四個地方有擦痕及刮痕，甲○○說可
      以順便幫我烤漆，不另外收費，所以我才特意開車到南港總公司去。」、「是
      因甲○○賣車給我，並代辦保險，待第一年終了，李要我續保，我說車子有二
      處小碰撞，且剎車皮有問題，他說我是優良客戶，沒有出險紀錄，開去總公司
      維修，不用費用。我才從桃園將車開到臺北南港路三段五三號賓士總廠交給甲○○，告訴他要點漆二處並換剎車皮，‧‧‧。」（偵字卷第五一頁反面；原
      審卷第二一頁），固均指稱被告應允維修，且不用收取費用。惟查，賓士公司
      並無為車主免費維修車輛之規定，業據證人即賓士公司服務部專員武育傑於原
      審證稱「（賓士公司有無免費維修、保養）沒有，有保固，指非消耗性零件，
      在正常使用下，於二年內可免費更換，但並沒有免費維修、保養，只有送機油
      兌換卷四張，於新車購買時。剎車皮並不在保固範圍內，因為其為消耗物品。
      」、「（可能因客戶第一年未出險是優良客戶，所以更換剎車皮、烤漆不用錢
      ？）不可能，因為未出險，受益的是保險公司，我們不可能在維修上給予優惠
      。」等語（原審卷第一二八頁、一二九頁反面），被告為賓士公司業務員，對
      於任職公司規定，當屬知之甚詳，告訴人指稱被告應允免費維修車輛，核與事
      理即屬不符。
    (三)被告於告訴人交付車輛時業表明將以出險方式修理，業據被告於偵查中供稱「
      （告訴人有無在八十六年三月十二日將車交予你做定期保養）有把車交給我，
      目的是要鈑金，不是定期保養，他有把車輛保險資料交給我，但忘了帶印章，
      他就授權我刻他的私章。」（偵第三三頁），並於原審供稱「當初乙○○是要
      辦出險，因為第一年保險是我辦的，所以一年屆滿時，保險公司有寄續保單給
      我，上面有保險資料，所以辦出險時不必有保險卡。」（原審卷第二二頁反面
      ）、「乙○○交行、駕照給我，很明顯是要報出險。」（原審卷第一三一頁反
      面）等語。告訴人雖否認被告曾為上開表示；惟查，依告訴人於偵查及原審所
      為指訴，渠於交付車輛時確曾要求就車門烤漆、保險桿及剎車部分為修復，而
      依賓士公司就「前保險桿、右前門及右後門鈑金烤漆」、「車門拆裝工資」、
      「前剎車來令片」、「剎車警告線」、「前剎車來令片更換工資」部分維修費
      用估價結果為一萬五千八百九十二元，有估價單影本在卷（偵字卷第四二頁）
      ，被告僅為賓士公司業務員，並無決定該款由賓士公司承受之權限，亦無自負
      該款項之可能；再查，告訴人係將駕駛執照、行車執照及國民身分證，連同車
      輛交付告訴人，業據其於偵查中陳稱「（你車送去保養廠時有交給何證件）交
      給甲○○駕照、行照、保險卡。但保險卡不敢確定有無給。」，繼謂「（當初
      是否有交保險卡或保險單）都沒有。」、「（交付）身分證及駕照。」（偵續
      卷第二一頁正反面、二二頁、三三頁反面），而據證人武育傑於原審證稱「（
      回廠維修，車主是否交驗證件資料）第一次回廠的車子，我們要求車主提供行
      照，用來登記車上的資料，以核對車子出售登記資料是否正確，第二次車子回
      廠時，就不必了，因為我們根據車牌即可從電腦中叫出車主的資料。」、「（
      車主於何種情形會交出行駕照給車廠）報出險及重新申請鑰匙、電腦客戶資料
      異動更正、詢問音響密碼、車輛遺失協尋。」（原審卷第一二九、一三二頁）
      ，而告訴人之車輛並非第一次回廠，是依右揭流程，告訴人若確僅將車輛送維
      修，被告並無要求告訴人同時提出辦理出險理賠所需駕駛執照及國民身分證資
      料之必要，況依告訴人於本院上訴審所為「於八十六年三月十二日將車子交予
      甲○○維修，事前維修時，甲○○告訴我，說我均未有出險紀錄，並說不要費
      用，我是未出險的優良客戶，所以我才專程自桃園開到臺北來維修，另外並叫
      我提出保險單‧‧‧我第一年於八十五年三月二十一日繳了一四四五一七元，
      第二年度是甲○○要我續保‧‧‧我是八十六年三月十二日才進廠的，第三張
      問題點在他打的保險日期為八十六年三月八日，費用為一一一八０八元，但裡
      面即有出險紀錄，可是那時我仍未進廠。第四張八十六年三月三十一日到明台
      公司繳費，所以他事先即有預謀之不良行為，那時已被設定了，我仍不知道。
      」（上訴卷第六六頁反面至六七頁反面），告訴人亦直承被告確曾要求渠提出
      保險單無訛，是依上揭事證，被告所為渠自始即表明以出險方式修復告訴人車
      輛之辯解，並非無據。
    (四)右揭理賠書上蓋用告訴人印文之印章，係因被告指示辦理出險，乃由共同被告
      丙○○委由他人刻製，業據共同被告丙○○於偵審中供述明確，且為被告所是
      認，雖告訴人否認曾授權被告刻其印章或提出理賠申請。然依右揭事證，本件
      修復費用，依被告及丙○○主觀上之認知，既係以向保險公司出險理賠方式支
      付，而據證人即明台公司職員吳振成於原審證稱「是丙○○提出相關資料申請
      出險，資料包括理賠申請書及駕照、行照之影本。提出申請後即與修車廠之丙○○核勘車子，當時車子有很多細痕，我們都有拍照並請修車廠估價，之後我
      們會回公司建檔做理賠計算書。通常我們會依修理廠之估價單來預估理賠金額
      ，因為本件是賓士車，所以核的金額須較估價單為高，但實際修理金額，仍依
      修車廠實際修後的費用。等車修好，如車主同意，沒有意見，我們即理賠。」
      、「（七二０００元何指）這是預估之金額，但實際上應賠四九七九二元。」
      （原審卷第六三頁反面、六四頁），，且證人武育傑於原審亦證稱「（在賓士
      保養廠維修可否辦出險）可以。客戶開車來，接待人員會先檢視車輛，視客戶
      要維修何處，作記號，請保險公司來看車，出險人要將行、駕照影本，交給我
      們工廠的承辦人，再由承辦人完成後續工作，我們是希望理賠申請書由客戶自
      己簽名蓋章並填載資料，有時客戶嫌麻煩，就要求我們代填、代刻印章。」（
      原審卷第一二九頁），則被告本於處理業獲授權出險理賠之認識，依其處理習
      慣而指示實際負責車輛修復工作之丙○○刻告訴人名義之印章後填製汽車險理
      賠申請書後，提出明台公司申請理賠，尚難認有偽造印章、偽造文書之犯罪故
      意。
    (五)告訴人於賓士公司總公司將車輛交付被告後，被告雖將之轉交予共同被告丙○○所經營如龍公司修理，且修護項目及金額，亦遠超乎告訴人委修時所指示範
      圍，固有估價單影本在卷可稽。然查，車輛由賓士公司或其他公司辦理出險，
      審核上並無差異，業據證人即明台公司職員吳振成於原審證稱「（由賓士公司
      或由如龍公司辦理出險有何差異）沒有。」（原審卷第六四頁反面），而據被
      告於偵查中供稱「（告訴人有無指定到那一家去鈑金）沒有。」、「（為何送
      去如龍汽車廠）當時我們約定三天交車，如送賓士南港廠需要七天到十天，所
      以才送去如龍廠。」、「告訴人要求我鈑烤三個門、前方保險桿及右側前後車
      門，我交給如龍廠時也如此交待，如龍卻擅作主張，全車都烤漆。」（偵字卷
      第三三頁正反面），嗣於原審供稱「是我請丙○○辦出險。」、「（如何告訴
      丙○○修理何處）我告訴他三片門、保險桿要補土拷漆。」（原審卷第二一頁
      反面、二二頁），且共同被告丙○○於偵查中亦供稱「（甲○○交車時，有無
      指定你做那些部分的鈑金及烤漆）我記得是四個地方，那四個地方我忘記了，
      但我後來全車都烤漆了。」、「（何故）因為該車其他地方也有小刮痕。」、
      「（為何事先未告知車主或業務員）我沒有車主電話，另外依照我們做高級車
      經驗，一般客戶因付高額保險費，都希望烤漆時能做全車，外觀才會好看，我
      就自己做主，也沒有告訴業務員。」（偵字卷第三三頁反面、三四頁），被告
      將車輛交付如龍公司後既未再過問其事，則關於如龍公司未依其指示項目修護
      車輛，即屬無從知悉，尚難認其因此而具有不法所有意圖至明。
    綜右事證，公訴人所引證據均不足援為不利於被告認定之依據，此外復無其他積
    極證據足為被告確有公訴意旨所指犯罪行為之佐證，應認被告犯罪，尚屬不能證
    明。
四、原審未就被告甲○○部分予以詳查，遽對被告甲○○為論罪科刑之判決，自有未
    合，被告甲○○否認犯罪而提起上訴，為有理由，公訴人循告訴人聲請，以原審
    對被告為緩刑宣告，且量刑過輕為由而提起上訴，固無理由，然原審關於被告甲○○部分既有未合，應由本院將原審關於被告甲○○部分之判決撤銷，並改為無
    罪之諭知。
據上論斷，應依刑事訴訟法第三百六十九條第一項前段、第三百六十四條、第三百零
一條第一項判決如主文。
本案經檢察官呂光華到庭執行職務
中    華    民    國       九十       年      十二      月     十一     日
                            臺灣高等法院刑事第十九庭
                                審判長法  官  許  國  宏
                                      法  官  洪  光  燦
                                      法  官  林  勤  純
右正本證明與原本無異。
檢察官如不服本判決應於收受送達後十日內向本院提出上訴理由書，未附理由時應於
提起上訴後十日內向本院補具上訴理由書（均應按被告人數提出繕本）。
被告不得上訴。
                                      書記官  葉  瑩  庭
中    華    民    國       九十       年      十二      月     十二     日


司法院資訊處製作；財團法人民間司法改革基金會備份。
